【裁判字號】    99,台上,3751
【裁判日期】    990617
【裁判案由】    妨害性自主
【裁判全文】
最高法院刑事判決            九十九年度台上字第三七五一號
上  訴  人  乙○○
            甲○○
上列上訴人等因妨害性自主案件，不服台灣高等法院中華民國九
十七年一月十五日第二審更審判決（九十六年度少上更(一)字第一
五號，起訴案號：台灣桃園地方法院檢察署九十三年度少偵字第
二一號），提起上訴，本院判決如下：
    主  文
上訴駁回。
    理  由
按刑事訴訟法第三百七十七條規定，上訴於第三審法院，非以判
決違背法令為理由，不得為之。是提起第三審上訴，應以原判決
違背法令為理由，係屬法定要件。如果上訴理由書狀並未依據卷
內訴訟資料，具體指摘原判決不適用何種法則或如何適用不當，
或所指摘原判決違法情事，顯與法律規定得為第三審上訴理由之
違法情形，不相適合時，均應認其上訴為違背法律上之程式，予
以駁回。本件上訴人乙○○、甲○○（原名○○○，於民國九十
七年四月二十八日更名）上訴意旨略稱：(一)、原審已認定乙○○
之警詢筆錄未全程連續錄音，無法認為係出於自由意志，而無證
據能力；然乙○○於第一審法院少年法庭（下稱少年法庭）之初
次訊問筆錄（下稱初訊筆錄）並未錄音，致無法查明該次筆錄內
容是否出於乙○○之自由意志，亦應無證據能力。原審竟憑以認
定上訴人等有本件犯罪事實，有判決不適用法則之違法。(二)、乙
○○於少年法庭初訊筆錄，先否認犯行，隨又轉變立即承認犯行
，明顯矛盾，該次筆錄之真實性殊有疑義，原審卻認有證據能力
，資為認定本件犯罪事實之證據，有違經驗法則及論理法則。(三)
、告訴人Ａ１（七十七年七月八日生，真實姓名、年籍詳卷）警
詢中供稱：伊在房內把玩手機時，遭上訴人等性侵害等語，嗣又
於少年法庭審理中供述：伊沒有手機，亦無車輛可搭，故未報警
等語，兩相矛盾。另翌日上訴人等及○○○（甲○○之兄）已經
上班，獨留Ａ１及其胞姊二人在家中，其二人未離去報警，而係
遭乙○○之母予以驅趕後始離去；又Ａ１稱其遭性侵害後，認無
報警之必要，而未立即報警；再者，上訴人等均離家上班後，Ａ
１仍留在該處，且在乙○○房內打掃、拖地，且在房門書立告示
牌，表示伊已打掃及拖地，請保持乾淨勿穿鞋進入等情；凡此均
與一般女子遭受兩人性侵害後之正常反應不符，足見其指訴不實
。原審予以採認，有違證據法則。(四)、Ａ１之前雖因腳傷手術未
癒，無法實施測謊鑑定，惟原審更審時此項障礙應已排除，上訴
人因而聲請將Ａ１送測謊鑑定，及傳喚對上訴人等實施測謊鑑定
之人到場接受交互詰問，原審均認無必要而駁回，有應行調查之
證據未予調查之違法。(五)、原判決認證人○○○所供：伊與○女
（Ａ１之姐，真實姓名、年籍詳卷）外出買煙，約十餘分返回時
，上訴人等與Ａ１均已睡著等證言，與事實不符，而不予採信。
惟又採信○女所為：其與Ａ１至乙○○家中後已洗澡，其外出買
煙返回該處後，又見Ａ１再洗澡之證言，有判決理由矛盾之違法
。(六)、乙○○於少年法庭初訊筆錄所載：Ａ１在隔天早上離開等
語，與Ａ１實際離開之時間不符，由此可見該次筆錄所載內容不
實，原判決對此有利於上訴人等之事項不予採信，又未說明其理
由，有判決理由不備之違法。(七)、乙○○於少年法庭初訊筆錄中
所述Ａ１遭性侵害跑進廁所等情，與○女所稱伊買煙後返回時係
Ａ１開門乙節，並非一致，原審均採為證據資料，顯有矛盾等語
。
惟查：本件原判決認定乙○○、甲○○於行為時均係十四歲以上
未滿十八歲之少年。渠等有原判決事實欄所載共同對Ａ１為強制
性交之犯行，因而撤銷第一審之不當科刑判決，改判仍論處乙○
○、甲○○二人以上共同對於女子以強暴而為性交罪刑（各處有
期徒刑三年八月），並依修正前刑法第九十一條之一第一項規定
，諭知上訴人等均應於刑之執行前令入相當處所施以治療，其期
間至治癒為止，但最長不得逾三年。係以：乙○○於少年法庭初
訊時之自白，證人Ａ１、○女之證言，法務部調查局對乙○○、
甲○○、○女之測謊鑑定報告等證據資料，為綜合之判斷。並以
上訴人等否認犯行，辯稱乙○○在少年法庭初訊所為之自白無證
據能力，且該次筆錄記載之內容不實，另Ａ１之供述前後矛盾，
其於案發後之反應亦不符常情云云，均不足以採信；證人○○○
（乙○○之母）證稱案發後遇見Ａ１之情況，與本件待證事實欠
缺關聯性；○○○證稱：其與○女外出買煙前，上訴人等未觀賞
Ａ片，其等買煙回來後，上訴人等及Ａ１都在睡覺云云，顯係迴
護上訴人等之詞，亦不足採信；均詳予指駁、說明。復敘明：上
訴人等行為時為十八歲未滿之少年，均依刑法第十八條第二項規
定減輕其刑。上訴人等經行政院衛生署○○療養院鑑定結果，認
均有施以治療之必要，爰均諭知宣付強制治療。已詳細敘述其所
憑之證據及認定之理由，所為論斷，俱有卷存證據資料可資覆按
，並無採證或認定事實違背經驗法則或論理法則，或其他違背法
令之情形。另查：(一)、少年事件處理法所規定之少年保護事件，
其目的為保障少年健全之自我成長，調整其成長環境，並矯治其
性格（參見該法第一條規定），而刑事訴訟程序之目的在確定及
實現國家刑罰權，兩者規範之目的並不相同，所適用之程序亦非
一致，少年保護事件中受保護之少年，亦不可與刑事訴訟中之被
告同視。故刑事訴訟法之相關規定，除經少年事件處理法明文規
定得準用者外，並非當然為少年保護事件所應適用或準用。少年
事件處理法第二十四條規定「刑事訴訟法關於人證、鑑定、通譯
、勘驗、證據保全、搜索及扣押之規定，於少年保護事件性質不
相違反者準用之。」，而刑事訴訟法第四十四條之一第一項「審
判期日應全程錄音；必要時，並得全程錄影」之規定，及同法第
一百條之一第一項「訊問被告，應全程連續錄音；必要時，並應
全程連續錄影。但有急迫情況且經記明筆錄者，不在此限。」、
同條第二項「筆錄內所載之被告陳述與錄音或錄影之內容不符者
，除有前項但書情形外，其不符之部分，不得作為證據。」等規
定，分別列於刑事訴訟法第一篇總則第五章「文書」及第九章「
被告之訊問」內，均不在少年保護事件準用之列。此外，少年事
件處理法並無少年法院（庭）法官於少年為調查訊問時，應予錄
音或錄影之明文規定。是以少年保護事件之法官於訊問少年時，
縱使未予錄音或錄影，亦無違背法定程序之可言。本件乙○○於
少年法庭初訊時所為之陳述（自白），係於少年保護事件調查中
以少年身分而為，並非於刑事訴訟程序中以被告之身分接受法官
訊問時所為，揆諸上揭說明，自無須準用刑事訴訟法第四十四條
之一第一項、第一百條之一等規定，縱然未予錄音或錄影，亦不
違法。乙○○之上開自白，既係少年法庭法官於少年保護事件調
查中合法取得，原審復已詳細敘明其認定上開自白係出於乙○○
之自由意志，且經調查結果確與事實相符所憑之理由，原審因認
該自白有證據能力，而採為斷罪依據之一，自不違法。上訴意旨
指稱乙○○於少年法庭初訊時未錄音，所為之自白無證據能力云
云，顯屬誤會。至於原判決認乙○○上開自白有證據能力所憑之
理由，雖非允當，然與判決結果不生影響。(二)、鑑定，係法院或
檢察官就須具備專門知識經驗或技能始能判斷、檢驗之待證事實
，選任鑑定人或醫院、學校及其他相當之機關、團體，提供其判
定意見之證據方法。就特定之待證事實有無實施鑑定之必要，係
事實審法院之職權。又法院或檢察官依刑事訴訟法第二百零八條
規定囑託醫院、學校或其他相當之機關、團體為鑑定時，為探求
真實及究明鑑定經過，固得依同條第一項後段規定，命實際實施
鑑定之人到場，就鑑定之相關事項，以言詞報告或說明，惟有無
命實際實施鑑定之人到場，以言詞報告或說明之必要，事實審法
院自有依具體個案情節斟酌決定之權。另依同法第二百零八條第
二項規定，於前項由實施鑑定之人為言詞報告或說明之情形，當
事人、辯護人始得準用同法第一百六十六條至第一百六十七條之
七等規定，對實施鑑定之人詰問，惟若法院認鑑定機關、團體所
提之書面鑑定報告，內容完備而明確，別無傳喚實施鑑定之人為
言詞報告或說明之必要時，當事人、辯護人即使因而無法對之行
詰問，亦無侵害其詰問權可言。法務部調查局對上訴人等實施之
測謊鑑定報告，形式上符合刑事訴訟法第二百零六條第一項、第
二百零八條及測謊之基本要件，自有證據能力。而原判決就乙○
○之自白，證人Ａ１、○女之證言，及乙○○、甲○○、○女之
測謊鑑定報告等直接、間接證據，就其調查結果而為綜合之判斷
，認定上訴人等有共同對Ａ１強制性交之犯行，此項認定，核與
經驗法則及論理法則無違。原審因認本件待證事實已臻明確，未
再命對上訴人等實際實施測謊鑑定之人到場，使上訴人等對之詰
問，並認無對Ａ１實施測謊鑑定之必要，揆諸前揭說明，均不容
指為違法。其餘上訴意旨仍就原審所為採證認事之職權行使，以
及原判決已論列說明之事項，任憑己見漫詞指摘，或重為事實上
之爭執，核與法律規定得為第三審上訴理由之違法情形，不相適
合。其等之上訴違背法律上之程式，應予駁回。
據上論結，應依刑事訴訟法第三百九十五條前段，判決如主文。
中    華    民    國  九十九  年    六    月   十七   日
                      最高法院刑事第五庭
                          審判長法官  陳  正  庸
                                法官  林  秀  夫
                                法官  宋      祺
                                法官  陳  祐  治
                                法官  施  俊  堯
本件正本證明與原本無異
                                      書  記  官
中    華    民    國  九十九  年    六    月  二十二  日
                                                     M

司法院資訊處製作；財團法人民間司法改革基金會備份。
